臺灣高等法院刑事判決
109年度原上易字第62號
上  訴  人  
即  被  告  陳寶珠



選任辯護人  法律扶助基金會曾艦寬律師
上列上訴人即被告因詐欺案件，不服臺灣新竹地方法院109年度
原易字第12號，中華民國109年7月21日第一審判決（起訴案號：
臺灣新竹地方檢察署108年度偵字第10908號），提起上訴，本院
判決如下：
    主  文
上訴駁回。
    犯罪事實
一、陳寶珠預見提供自己帳戶予他人使用，得以幫助他人詐騙財
    物，仍容任所提供之帳戶可能被犯罪集團用以詐欺取財結果
    之發生，而基於幫助他人實施詐欺取財犯罪之不確定故意，
    於民國108年5月7日至同年月15日間某日，在不詳地點，將
    其所有之玉山商業銀行七賢分行帳號0000000000000 號帳戶
    （下稱玉山銀行帳戶）及永豐商業銀行泰山分行帳號000000
    00000000號帳戶（下稱永豐銀行帳戶）之金融卡、密碼提供
    予年籍不詳之人使用，而容任他人作為詐欺取財之犯罪工具
    。嗣詐騙集團成員取得上開銀行帳戶後，即基於意圖為自己
    不法所有之詐欺取財犯意，分別為下列行為：
  ㈠詐騙集團成員於108年5月15日上午10時4分許，撥打電話予陳
    榮鑫，佯稱係陳榮鑫之女兒，急需還款並匯款至朋友帳戶云
    云，致使陳榮鑫陷於錯誤，而於同日上午11時4分許依照上
    開詐騙集團成員指示，而臨櫃匯款新臺幣（下同）19萬元至
    上開玉山銀行帳戶內，旋遭詐騙集團成員以金融卡提領殆盡
    。嗣陳榮鑫發覺受騙並報警處理，始查悉上情。
  ㈡詐騙集團成員於108年5月15日上午10時14分許，撥打電話予
    鄭銘國，佯稱係鄭銘國之友人何寶元，繳付支票現金、急需
    用錢云云，致使鄭銘國陷於錯誤，而於同日12時許，依照詐
    騙集團成員指示，而臨櫃匯款5萬元至上開永豐銀行帳戶內
    ，旋即遭詐騙集團成員以金融卡提領殆盡。嗣鄭銘國發覺受
    騙並報警處理，始查悉上情。
二、案經陳榮鑫、鄭銘國訴由新竹縣政府警察局橫山分局報請臺
    灣新竹地方檢察署檢察官偵查起訴。 
    理  由
壹、證據能力：
一、按被告以外之人於審判外之言詞或書面陳述，除法律有規定
    者外，不得作為證據。另按被告以外之人於審判外之陳述，
    雖不符合同法第159條之1至第159條之4之規定，然經當事人
    於審判程序同意作為證據，法院審酌該言詞陳述或書面陳述
    作成時之情況，認為適當者，亦得為證據。當事人、代理人
    或辯護人於法院調查證據時，知有第159條第1項不得為證據
    之情形，而未於言詞辯論終結前聲明異議者，視為有前項同
    意，刑事訴訟法第159條第1項、第159條之5分別定有明文。
    該條立法意旨在於傳聞證據未經當事人之反對詰問予以核實
    ，原則上先予排除，惟若當事人已放棄反對詰問權，於審判
    程序中表明同意該等傳聞證據可作為證據；或於言詞辯論終
    結前未聲明異議，基於尊重當事人對傳聞證據之處分權，及
    證據資料愈豐富，愈有助於真實發見之理念，且強化言詞辯
    論主義，使訴訟程序得以順暢進行，上開傳聞證據亦均具有
    證據能力。查：本件被告以外之人於審判外之言詞或書面陳
    述屬傳聞證據部分，經檢察官、被告、辯護人於本院準備程
    序中表示同意有證據能力，且迄於言詞辯論終結前檢察官、
    被告、辯護人未聲明異議，復本院認其作成之情形並無不當
    情形，經審酌後認為適當，均應認於本案有證據能力。
二、另本件認定事實引用之卷內其餘非供述證據部分資料，並無
    證據證明係公務員違背法定程序取得，且被告亦未於言詞辯
    論終結前表示無證據能力，應可作為本件之證據。
貳、實體方面
一、認定犯罪事實所憑證據及認定之理由　
　㈠詐騙集團成員於犯罪事實一㈠、㈡所載時地，詐騙告訴人陳榮
    鑫、鄭銘國，致使陷於錯誤，告訴人2人匯款至被告之玉山
    銀行帳戶、永豐銀行帳戶等事實，業據告訴人陳榮鑫於警詢
    （見竹檢108年度偵字第10908號偵查卷《下稱偵10908卷》第1
    1至12頁）；告訴人鄭銘國於警詢、原審（見偵10908卷第24
    至25頁，原審卷第43頁）指訴綦詳。
　㈡並有告訴人陳榮鑫遭詐騙之新北市政府警察局三重分局二重
    派出所陳報單；帳戶個資檢視（玉山銀行帳號000000000000
    0）；新北市政府警察局三重分局二重派出所受理各類案件
    紀錄表、受理刑事案件報案三聯單、受理詐騙帳戶通報警示
    簡便格式表、金融機構聯防機制通報單；內政部警政署反詐
    騙諮詢專線紀錄表（見偵10908卷第10、13至21頁）；及告
    訴人陳榮鑫之第一商業銀行匯款申請書回條（見偵10908卷
    第22頁）附卷可稽。且有告訴人鄭銘國遭詐騙之帳戶個資檢
    視（永豐銀行帳號00000000000000）；苗栗縣警察局通霄分
    局苑裡分駐所受理各類案件紀錄表、受理詐騙帳戶通報警示
    簡便格式表、金融機構聯防機制通報單、受理刑事案件報案
    三聯單；內政部警政署反詐騙案件紀錄表；手機通話紀錄（
    見偵10908卷第26至30、32至33頁）；及告訴人鄭銘國匯款
    之苑裡鎮農會匯款申請書（見偵10908卷第31頁）在卷可佐
    。復有玉山銀行個金集中部108年8月14日函暨檢送之客戶基
    本資料及交易明細（見偵10908卷第35至37頁）、玉山銀行
    個金集中部108年11月15日函及被告申請資料及交易明細（
    見偵10908卷第52至55頁）、永豐商業銀行作業處108年11月
    12日金融資料查詢回覆函暨檢送被告之客戶資料及交易明細
    （見偵10908卷第56至62頁）附卷可憑。是以，確有不詳之
    詐騙集團成員從事詐欺犯行，且被告之玉山銀行帳戶、永豐
    銀行帳戶之金融卡（連同密碼），確由詐騙集團持以利用為
    遂行詐騙犯行之工具，而為該詐欺犯行提供助力，堪予認定
    。
  ㈢又被告係於108年5月7日申請永豐銀行金融卡（見偵10908卷
    第56頁）；及於108年5月8日向玉山銀行掛失變更印鑑、掛
    失補發存摺、開啟金融卡功能（見偵10908卷第54至55頁）
    ，佐以告訴人2人係於108年5月15日因陷於錯誤而匯款至上
    開玉山銀行、永豐銀行帳戶，可見被告將上開2帳戶提供予
    他人使用之時間，係在申請啟用金融卡之108年5月7日後至1
    08年5月15日告訴人遭詐騙而匯款間之某日，先予說明。
  ㈣訊據上訴人即被告陳寶珠固坦承有申辦上開玉山銀行帳戶、
    永豐銀行帳戶，惟否認提供帳戶、幫助詐欺犯行，辯稱：我
    於108年5月份去申辦玉山銀行、永豐銀行金融卡，是為日後
    存提款方便，我將存摺、金融卡放在包包內，直到玉山銀行
    通知我，我才知道2帳戶資料遺失了云云。經查：
    ⒈被告於警詢中陳稱：永豐銀行帳戶及玉山銀行帳戶均是我
      在90幾年申請的等語（見偵10908卷第7、8 頁），又被告
      相隔多年後始於108年5月7日、5月8日申請、開啟金融卡
      使用等情，已如前述，旋即在一週後，上開2帳戶作為詐
      騙集團成員詐騙告訴人2人所用，已有疑義。復觀諸被告
      之玉山銀行、永豐銀行之交易明細（見偵10908卷第53、5
      8至59 頁），被告申請金融卡時，上開2帳戶之餘額各為1
      50元及743元，被告於108年5月7日申辦永豐銀行金融卡當
      天，以「臨櫃方式」提領永豐銀行帳戶內150元，餘額0元
      ；另於申辦玉山銀行金融卡翌日即108年5月9日，亦以「
      臨櫃方式」 提領玉山銀行帳戶內之740元，餘額僅存3元
      。是以，從時間點之巧合、以臨櫃提領帳戶款項、致帳戶
      餘額幾近0元等情狀，在在顯示被告於此時申辦金融卡之
      動機、目的，難認為其日後提款所用。
　　⒉又被告另有郵局帳戶，因積欠款項而遭強制執行扣款之情
      ，有中華郵政股份有限公司109年3月9日函、中華郵政股
      份有限公司新竹郵局109年6月12日函及檢送之交易明細在
      卷可查（見原審卷第61、109至111頁）。參以被告於偵查
      、原審供稱：我知道郵局帳戶被強制扣款，遠傳電信說再
      不繳，也會去查哪個帳戶有錢再去扣款；薪資我都是領現
      金等語（見偵10908卷第73頁、原審卷第134頁）。是以，
      被告已然知悉銀行帳戶內款項有遭強制執行之風險，銀行
      帳戶有存款將被扣款，如無餘額又無從提款，殊不知被告
      於此時此刻申辦、持有玉山銀行、永豐銀行帳戶金融卡，
      究竟在何種情狀之下能存款、提款之用，益徵被告所辯，
      難予採信。
　　⒊衡諸常理，各金融機構之金融卡密碼僅係提供帳戶所有人
      知悉，故帳戶使用人為避免密碼及金融卡同時遭他人取得
      、利用，均知金融卡應與其密碼分別保存，或者將密碼牢
      記心中，而不在任何物體上標示或載明密碼，以免提高帳
      戶款項遭人持金融卡併同輕易得知之密碼而盜領存款之風
      險。查玉山銀行、永豐銀行都無從得知被告之提款密碼，
      有玉山銀行個金集中部109年4月15日函、永豐商業銀行作
      業處109年4月15日金融資料查詢回覆函在卷可參（見原審
      卷第91、93頁），而被告於案發時已近40歲之成年人，刻
      意將提款密碼放置金融卡旁，形同未設密碼，而喪失密碼
      設定之保護功能，實乃有悖於常情。　
　　⒋再從詐騙集團成員角度而言，施詐者亦當知社會上一般正
　　　常之人如其帳戶存摺、金融卡遭竊或遺失，為防止竊得或
      拾得其存摺、金融卡之人盜領其存款或作為不法使用，必
      於發現後立即報警或向金融機構辦理掛失止付，如仍以此
      帳戶作為其犯罪工具，在向他人詐騙得手後，極可能因帳
      戶所有人掛失止付而無法提領不法所得，則從事此等財產
      犯罪之不法人士，若非已與帳戶所有人約妥不得報警或掛
      失，以確保渠等能自由使用該帳戶提款、轉帳，實不可能
      貿然利用該帳戶從事財產犯罪。足證前開不詳詐騙集團確
      係經由被告處取得並得知上開2銀行帳戶之金融卡及密碼
      無疑。被告上揭所辯各節，無非係臨訟意圖卸責之詞，不
      足採信。
　  ⒌被告固於108年5月21日向永豐銀行掛失補發存摺、金融卡(
      見偵10908卷第56頁之永豐銀行金融資料查詢回覆），再
      於108年5月23日報警稱：玉山銀行於108年5月20日以簡訊
      通知其帳戶被拿去詐騙他人遭列警示帳戶等情（見偵1090
      8卷第76頁之新竹市警察局第一分局湳雅派出所受理各類
      案件紀錄表）。然查：玉山銀行接獲通報警示帳戶後，先
      於108年5月20日聯絡被告，惟因被告未接電話而未果，嗣
      於108年5月21日始寄雙掛號信件通知被告警示帳戶情事，
      有玉山銀行個金集中部108年11月15日函在卷可憑（見偵1
      0908卷第52頁），是被告所稱簡訊通知，難認有據。縱屬
      被告收到玉山銀行之簡訊通知為真，被告掛失永豐銀行金
      融卡、報案之時間點，恰巧已在詐騙集團成員提領全部贓
      款之後，此掛失、報案之舉，毫無阻斷詐諞集團成員提領
      贓款之犯行，是被告此部分所為，無足作為被告有利之認
      定。至被告及其辯護人以被告另有臺灣銀行、合作金庫、
      郵局帳戶等情為辯，並以臺灣銀行營業部108年11月11日
      函暨被告開戶資料及交易明細（見偵10908卷第63至65頁
      ）；被告109年2月25日刑事準備書狀檢附之租賃契約、中
      國信託、合作金庫交易明細（見原審卷第49至52頁）為佐
      證乙節，因上開資料均非關於涉案之金融機構帳戶，自無
      從採酌。
  ㈤刑法上之故意，分直接故意（確定故意）與間接故意（不確
    定故意），「行為人對於構成犯罪之事實，明知並有意使其
    發生者」為直接故意；又「行為人對於構成犯罪之事實，預
    見其發生而其發生並不違背其本意者」為間接故意。金融帳
    戶係個人理財之工具，一般人向金融機構開設帳戶，並無任
    何法令之限制，只須提出身分證、印章即可辦理開戶，此為
    眾所週知之事實，則依一般人之社會生活經驗，苟見他人不
    自行申請開立帳戶而蒐集不特定人之帳戶使用，衡情應可知
    悉被蒐集之帳戶係被利用為與財產有關之犯罪工具。參以一
    般人皆可以自己名義在任何銀行設立帳戶，作為存、提款之
    用，實無需向不特定人取得帳戶，被告率予提供上開帳戶供
    他人使用，故其對於取得其帳戶者利用其帳戶供犯罪所用，
    應有認識。況且，金融存款帳戶，攸關存戶個人財產權益之
    保障，專屬性甚高，衡諸常理，若非與本人有密切關係，不
    可能提供個人帳戶供他人使用。又近來利用人頭帳戶詐欺取
    財之犯罪類型層出不窮，該等犯罪多數均係利用人頭帳戶作
    為出入帳戶，並經媒體廣為披載，被告為智慮正常之成年人
    ，自承教育程度為大學肄業，曾在養生館工作、擔任美容師
    工作（見本院卷第64頁），為具有一般智識程度及社會經驗
    之人，對前述社會常情應知之甚詳，竟仍提供自己帳戶供他
    人使用，足認被告確有幫助他人詐欺之不確定故意甚明。
　㈥刑法固於103年6月18日新增公布第339條之4規定，並於同年
    月20日生效施行，該條規定：「犯第339條詐欺罪而有下列
    情形之一者，處1年以上7年以下有期徒刑，得併科100萬元
    以下罰金：一、冒用政府機關或公務員名義犯之。二、三人
    以上共同犯之。三、以廣播電視、電子通訊、網際網路或其
    他媒體等傳播工具，對公眾散布而犯之」。然幫助犯係從屬
    於正犯而成立，並無獨立性，故幫助犯須對正犯之犯罪事實
    ，具有共同認識而加以助力，始能成立，其所應負之責任，
    亦以與正犯有同一認識之事實為限，若正犯所犯之事實，超
    過其共同認識之範圍時，則幫助者事前既不知情，自不負責
    。查本案被告僅對於其所申辦之金融機構金融卡及密碼交付
    他人後，他人可能作為詐騙使用具有不確定之故意，惟對於
    實行詐欺者之人數是否為3人以上、有無冒用公務員名義、
    有無對公眾散布等節，並無證據證明有所認識，從而，依罪
    疑惟輕之原則，應認被告僅有容任普通詐欺之不確定故意。
 ㈦綜上所述，本案事證已臻明確，被告前開犯行，堪予認定，自
   應依法予以論罪科刑。
二、論罪
  ㈠按刑法上之幫助犯，係指以幫助之意思，對於正犯資以助力
    ，而未參與實施犯罪之行為者而言。查被告將上開玉山銀行
    、永豐銀行帳戶之金融卡、密碼交付他人，容任他人以之作
    為詐欺取財之取款工具，係基於幫助他人詐欺取財之犯意，
    且所為提供帳戶之行為，係屬刑法詐欺取財罪構成要件以外
    之行為，是核被告所為，係犯刑法第30條第1項前段、第339
     條第1項之幫助詐欺取財罪。
  ㈡被告同時提供玉山銀行帳戶及永豐銀行帳戶給詐騙集團，屬
    同一幫助行為，被告以一幫助詐欺取財行為提供銀行帳戶資
    料予詐騙集團成員，同時幫助詐騙集團成員詐騙告訴人陳榮
    鑫、鄭銘國2人，侵害數被害人之財產法益，為想像競合犯
    ，依刑法第55條之規定，論以幫助詐欺取財罪一罪處斷。
　㈢刑之減輕：
　　被告以一個幫助之意思，參與構成要件以外之行為，為幫助
    犯，應依刑法第30條第2項規定，依正犯之刑減輕之。
參、駁回上訴之理由
    原審以被告犯行事證明確，適用刑法第30條第1項前段、第2
     項、第339條第1項、第55條、第41條第1項前段等規定，並
    審酌被告提供上開2帳戶之存摺、金融卡及密碼予欠缺信賴
    關係之人使用，一方面造成陳榮鑫、鄭銘國蒙受財產損害及
    面臨求償不便、一方面致令國家查緝犯罪困難，且犯後猶飾
    詞否認，所為實不足取；惟念及無確切事證足認被告確因提
    供存摺、金融卡及密碼之行為實際獲有任何利益，兼衡被告
    自承大學肄業，案發迄今均在養生館任職，經濟狀況不穩定
    ，最差每月3萬餘元，好一點4、5萬元，單身無子女，案發
    迄今與母親、弟弟及弟弟小孩同住，必須負擔母親保險費、
    生活費、弟弟及弟弟小孩的生活費，以及其交付之帳戶數目
    、被害人之人數與遭詐騙之金額等一切情狀，量處拘役50日
    ，並諭知以1千元折算1日之易科罰金折算標準。並說明依現
    存證據資料，尚無積極證據證明被告已實際獲取犯罪所得而
    受有不法利益，尚無宣告沒收其犯罪所得之適用。經核尚無
    不合，業已斟酌刑法第57條各款所列情狀，量刑之宣告亦稱
    妥適，而未逾越法定刑度，符合比例原則。被告上訴意旨猶
    執前詞否認犯罪，為無理由，應予駁回。
據上論斷，應依刑事訴訟法第368條，判決如主文。
本案經檢察官陳郁仁提起公訴，檢察官陳正芬到庭執行職務。
中　　華　　民　　國　　109 　年　　11　　月　　19　　日
              　  刑事第二十三庭審判長法　官  許永煌
　　　　　　　　　　　　　　　　　    法　官  吳定亞
　　　　　　　　　　　　　　　　　    法　官  黃美文
以上正本證明與原本無異。
不得上訴。
                                　    書記官  彭威翔
中　　華　　民　　國　　109 　年　　11　　月　　20　　日
附錄：本案論罪科刑法條全文
中華民國刑法第339條第1項：
意圖為自己或第三人不法之所有，以詐術使人將本人或第三人之
物交付者，處5年以下有期徒刑、拘役或科或併科50萬元以下罰
金。